【裁判字號】    97,訴,5386
【裁判日期】    981231
【裁判案由】    妨害性自主
【裁判全文】
臺灣板橋地方法院刑事判決              97年度訴字第5386號
公  訴  人  臺灣板橋地方法院檢察署檢察官
被      告  甲○○
選任辯護人  梁治律師
上列被告因妨害性自主案件，經檢察官提起公訴（97年度偵字第
9204號），本院判決如下：
    主  文
甲○○成年人故意對兒童犯乘機性交罪，處有期徒刑參年陸月。
    事  實
一、甲○○與Ａ童之母親及外婆，係鄰居關係，且彼此熟識（Ａ
    童代號00000000、民國90年11月生，係輕度智能不足之心智
    缺陷女子；Ａ童之母代號00000000A ，係中度智能不足女子
    ，下稱「Ａ母」；Ａ童外婆代號00000000B ，下稱「Ａ童外
    婆」；3 人真實姓名年籍均詳卷），見Ａ母因工作無力照顧
    Ａ童，竟於民國96年7 月8 日（週日）上午10時許，在臺北
    縣林口鄉之Ａ童住處（地址詳卷），以幫忙Ａ童洗澡為由，
    騎乘單車將Ａ童載往臺北縣林口鄉○○路○○號「林口鄉民
    眾服務社」（下稱民眾服務社）」，而於同日11時許，見民
    眾服務社週日並未對外開放，即在民眾服務社內之廁所外面
    ，以水管接水為Ａ童沖澡，且利用Ａ童係未滿6歲之心智缺
    陷幼女，不知抗拒之際，乘機以手指插入Ａ童之性器官，造
    成Ａ童之處女膜裂傷而性交1次得逞，斯時Ａ童表示下體出
    現疼痛情形，甲○○旋送Ａ童返回上開住處，嗣於同日下午
    4許許，Ａ母以電話向甲○○表示Ａ童可能被友人乙○○、丙○○帶走，並尋問甲○○是否知悉Ａ童下落，詎甲○○為圖掩飾罪責，復於翌日（96年7月9日）前往臺北縣政府
    警察局新莊分局林口分駐所，報警指稱Ａ童曾遭丙○○（Ａ
    母男友）及乙○○（丙○○之兄）為性侵害行為，迄乙○○
    、丙○○兄弟2人經檢察官提起公訴，於本院另案審理中，
    經傳訊Ａ童證述，始發覺上情（乙○○、丙○○另案涉嫌對
    Ａ童實施其他性侵害行為部分，經本院以96年度訴字第3009
    號判處無罪，嗣檢察官不服提起上訴，由臺灣高等法院以97
    年度上訴字第1859號撤銷改判丙○○、乙○○故意對Ａ童犯
    乘機性交罪，並均判處有期徒刑3年6月，尚未確定；下稱「
    另案」）。
二、案經臺灣板橋地方法院檢察署檢察官簽分偵查後起訴。
    理  由
壹、有關證據能力之說明：
    本件檢察官所提以下傳聞證據，公訴人、被告及辯護人於本
    院最後一次審理中，均同意列為證據。本院審酌上開證據作
    成時之情況均屬正常，且與本案相關之待證事實具有關聯性
    ，認適當作為證據，依刑事訴訟法第159 條之5 第1 項之規
    定，認其餘證據均具有證據能力。
貳、有罪部分：
一、訊據被告甲○○坦承於上開時、地，騎乘單車載送Ａ童前往
    民眾服務社洗澡，並前往上開警局報案Ａ童遭受性侵之事實
    ；惟矢口否認上開犯行，並於本院98年12月10日最後一次審
    理時辯稱：96年7 月8 日那天是選舉，Ａ童叫我爺爺，她要
    我帶她去吃飯，到競選總部發現Ａ童全身髒兮兮，就對Ａ童
    說回家好了，回到Ａ童祖母的家，要走的時候，Ａ童說要洗
    澡，我想已經停水3 天，就騎單車載送Ａ童到民眾服務社那
    邊，我是在民眾服務社擔任義工，就帶Ａ童過去那邊，民眾
    服務社前、後門及外面大門都是打開的，那時沒有熱水，只
    有冷水讓她洗，她在廁所門口外面脫衣服，然後我把水管接
    好，她就進去洗，她是在廁所外面自己用水沖澆，背部朝著
    我，因為我怕他跌倒，我有看著她洗澡，用水沖身上的時候
    ，她有說痛，等她第2 聲說痛，我就覺得糟糕了，我認為她
    是好動的小孩，所以要他趕快把衣服穿好出來，並進廁所將
    水管等物品收拾好，趕快帶她回家，我隔天報案就是不要發
    生大問題出來，因為乙○○、丙○○兄弟兩人輪流和Ａ童母
    親睡覺，乙○○兄弟對Ａ童母親不利，Ａ童也會毀在她母親
    手上云云（本院卷一第136 、137 頁）。
二、本院得心證之理由：
(一)查被告甲○○與Ａ母及Ａ童相識，並於96年7 月8 日上午10
    許，騎車載送Ａ童前往民眾服務社讓Ａ童洗澡，嗣Ａ童表示
    下體疼痛，被告於翌（9 ）日即向上開警局報警指稱Ａ童曾
    遭乙○○、丙○○兄弟2 人實施性侵害等情，為被告於警詢
    及偵查中所自承（見偵卷一第31至33、102 至104 頁）；核
    與Ａ童外婆於偵查及本院審理中之證述情節大致相符（偵他
    卷第7 頁、本院卷二第51頁、本院卷一第120 頁）；又本件
    Ａ童係90年11月出生，於被告為上開行為時，係未滿12歲之
    兒童，有Ａ童代號與真實姓名年籍對照表在卷可稽（附於偵
    卷一之證物袋內）；又Ａ童係輕度智能不足之心智缺陷女子
    ，亦有馬偕紀念醫院97年9 月12日馬院醫精字第0970002291
    號函暨精神鑑定報告書各1 份在卷可稽。
(二)本件Ａ童於前案經臺灣高等法院送馬偕紀念醫院施實精神鑑
    定，鑑定結果：「Ａ童（鑑定報告對Ａ童係以「Ｂ童」稱呼
    ，以下仍以「Ａ童」代之）在心理衡鑑結果顯示是有輕度智
    能不足的情形，而在遊戲說故事過程中，表面上看似可以輕
    易與醫師建立關係，但對於與被害相關事件仍具防備態度，
    與心理衡鑑結果中所述相符（對自我的身體意象是不清楚的
    或是會逃避去注意自己的身體感覺）；而對於男性心理師的
    害怕，也是常見遭遇性侵害兒童之表現。綜合上述觀察，Ａ
    童目前具有基本一般對答能力；但長句子的表達與理解力較
    差。面對困難時會顯得更為緊張，並回答不出來，但若給予
    同理鼓勵與足夠的反應時間，並且給予具體的解釋與示範時
    ，個案可以努力嘗試，並有所進步，所以如果能考慮上述因
    素，我們認為Ａ童應有相當作證能力。」，有上揭馬偕紀念
    醫院函暨精神鑑定報告書各1 份在卷可查。綜上，本件Ａ童
    雖有輕度智能不足的心智缺陷之情形，但仍有相當作證能力
    ，Ａ童所述並非全然不足採信，而遽以全部推翻Ａ童證言之
    可信性，仍應斟酌其他之證據資料綜合判斷。
(三)證人即被害人Ａ童於96年8 月15日偵查中證稱：有伯伯（本
    件Ａ童係以「有伯伯」稱呼被告甲○○）他有用手插入我尿
    尿的地方，他有摸我胸部，當時媽媽有在旁邊，媽媽有說不
    可以【查Ａ母當時並不在場】，但有伯伯還是一直做，乾爹
    （指丙○○）及大阿伯（指乙○○）都沒有幫我洗過澡，但
    有伯伯曾在他的家中以冷水幫我洗澡，媽媽在我的家裡用熱
    的水幫我洗澡，媽媽沒有在有伯伯的家幫我洗澡，有伯伯的
    家【查係民眾服務社】是冷水，會去有伯伯的家洗澡是因為
    有伯伯一直叫我去等語（偵卷一第89、90頁）；另於96年10
    月17日偵查中證稱：有伯伯有帶我去洗澡，洗澡那天【查係
    隔天】有帶我去報警，有伯伯帶我去洗澡那天有摸我，是洗
    冰的，那天是有伯伯他幫我洗的，有伯伯幫我洗澡的那天有
    戳我尿尿的地方，是用手指戳的等語（偵他卷第17、18頁）
    ；嗣於96年10月23日本院前案審理時證稱：是有伯伯摸我，
    有伯伯摸我時沒有其他人看到，我尿尿的地方有被人摸過，
    是用手摸我尿尿的地方，有伯伯用手摸我尿尿的地方，有去
    過有伯伯家中洗澡，在有伯伯家中洗澡，是有伯伯幫我洗澡
    ，洗澡時有脫衣服等語（本院卷二第39至40頁）。本件Ａ童
    因智能不足，於警詢、偵查及本院前案審理之證述過程中，
    或有零落不一及誤會情形，例如上述【Ａ母當時並不在場】
    、【洗澡地點係民眾服務社，而非被告家裏】、【被告報警
    時間係洗澡隔天，而非洗澡當天】；然此應屬正常現象的呈
    現；反之，若期待Ａ童對於本件遭受性侵害之情節，能夠敘
    述清楚、完整，以Ａ童於案發時係未滿6 歲之輕度智能幼齡
    女子觀之，反而有疑。綜上，上開Ａ童先後證述或稍有不符
    之處，然Ａ童證述被告有以冷水對Ａ童洗澡，並以手指摸Ａ
    童陰部（指Ａ童指稱尿尿的地方）之證述情節大致相符；又
    被告於96年7 月9 日警詢（即幫Ａ童洗澡隔天）及同年8 月
    15日偵查中供稱（見被告前揭筆錄）其於96年7 月8 日上午
    10許，騎車載送Ａ童前往民眾服務社讓Ａ童洗澡，Ａ童確有
    表示下體出現疼痛之情形，被告於翌（9 ）日即向上開警局
    報警後，經警於帶同Ａ童前往臺北縣立醫院驗傷，Ａ童處女
    膜有新鮮裂傷等情，復有臺北縣立醫院受理疑似性侵害驗傷
    診斷書在卷可稽（附於偵卷一之證物袋內）。是被告於上開
    時、地，利用Ａ童洗澡之際，且Ａ童係心智缺陷之幼女，不
    知抗拒，而乘機以手指插入Ａ童之性器官，造成Ａ童之處女
    膜受有新鮮裂傷之犯行，應堪認定。
(四)至被害人Ａ童於本院98年11月23日審理時雖證述（以下回答
    答皆係Ａ童之證詞；部分證詞係審判長於觀察Ａ童後而請書
    記官記錄；又檢察官主詰問之問題，亦皆經審判長對證人多
    次詳細闡釋解說而由書記官記錄；另以下「引號」部分，係
    檢察官主詰問之問題）：
  「有伯伯是否有幫你洗過澡？」有。
  「是否常常洗？」一次。
  「在什麼地方？」他家裡。
  「是否確定？」（Ａ童點頭）。
  「他們家洗澡的水是冷水還是熱水？」冷水。
  「平常在你家洗澡是冷水還是熱水？熱水。
  「你剛才說在有伯伯家有洗澡，是你自己洗的還是有伯伯幫你
    洗的？」（Ａ童沈默）。
  「在有伯伯家洗澡的時候，是你一個人洗還是有伯伯有進來看
    你洗？」（Ａ童沈默）。
  「不想回答嗎？」（Ａ童搖頭）。
  「搖頭是不知道還是不想回答？」不知道。
  「在洗澡的時候你身體是否會痛？」不會。
  「你有無跟有伯伯說你身體痛痛？」沒有。
        （下略）
    ＊＊＊＊＊＊＊＊＊＊＊＊＊＊＊＊＊＊＊＊＊＊＊＊＊＊
(五)就證人Ａ童於本院審理中之證詞觀之，本院發現Ａ童之陳述
    顯存有障礙，無從比照正常成年人之情形，而令其自身為始
    末之陳述；又Ａ女經常聽不懂檢察官問題話語，而為點頭、
    搖頭、或沈默不語，致未能瞭解問題意旨，使其陳述之證明
    力相對於正常成年人之陳述更低；參以證人Ａ女於本院作證
    時，竟另證稱在洗澡時候身體不會痛，也沒有向被告說過身
    體會痛云云，而與Ａ童上揭偵訊及本院前案證述所言不符。
    惟按證據與事實不相適合者，固不得據為認定事實之基礎，
    但如與事實相適合，則無排斥其為證據之餘地；又自由心證
    主義，固在尋求訴訟制度之合理化，關於證據之評價及犯罪
    事實之判斷，容許法院有判斷之自由，惟判斷自由，仍應以
    合理之判斷為內容，即對於證據之評斷，法律雖不加以直接
    之形式拘束，但仍應本於經驗法則與論理法則而為合理之判
    斷；復按供述證據，雖稍有參差，法院本於審理所得之心證
    ，認供述證據之一部確實可信而予以採取，自非法所不許，
    非謂細節部分稍有參差，即認全部與事實不相適合（最高法
    院94年台上字第3321號判決意旨參照）。
(六)查本件被害人Ａ童於案發時係未滿6 歲之輕度智能幼齡女童
    ，已如前述。Ａ童之實際智力顯未達一般與其同齡者之程度
    ，致其有時聽不懂檢察官問題話語，而為點頭、搖頭、或沈
    默不語，又就某些細節部分表達模糊不清，或致其陳述偶有
    不合邏輯之情況，再觀被害人於法庭上之應答方式及行為、
    動作，確有反應較慢、思考之邏輯性弱、言語表達較實際年
    齡幼稚之表現，堪認其並無捏造上開受害細節之能力，若非
    其親身經歷上述情節，顯難描述上開受害情境。再被害人所
    為之前後陳述，本易隨個人之記憶能力、表達方式、法庭紀
    錄之繁簡，而有些許異同，自難僅憑部分陳述之差異，即認
    某階段所為之陳述全盤皆不足採。而被害人Ａ童係於本件遭
    性侵後，事隔2 年之久再為回憶陳述，間或有部分細節已無
    法清晰記憶，此亦一般人記憶之常態。從而，本件自不得以
    被害人Ａ女因智能障礙之因素導致之陳述有些許不同，即遽
    認Ａ童前開所為不利於被告之證述，為不可採。況Ａ童證述
    被告確有對Ａ童以冷水洗澡之事實，與前揭Ａ童偵訊及前案
    本院之證述情節大致相符，更見被害人Ａ女於偵訊及前案本
    院之證述應屬實在。
(七)衡諸被告於警詢及本院供陳其與Ａ童係鄰居關係，且Ａ童都
    叫被告爺爺，所以我很疼她，把Ａ母當成自己女兒，把Ａ童
    當成孫女等語（偵卷一第32頁、院卷一第111 背頁）；被告
    與Ａ童及Ａ母既無任何怨懟糾葛，Ａ童實無故意虛構上開事
    實而誣陷被告之必要。是被告於上開時、地，利用Ａ童係心
    智缺陷之幼女，不知抗拒，而乘機以手指插入Ａ童之性器官
    ，造成Ａ童之處女膜受有新鮮裂傷之犯行，應堪認定。
三、論罪及科刑：
    核被告甲○○所為，係犯刑法第225 條之乘機性交罪。被告
    係成年人，且對於未滿12歲之Ａ童實行犯罪行為，應依兒童
    及少年福利法第70條第1 項前段規定，加重刑罰。起訴意旨
    認被告係涉犯刑法222 條第1 項第2 款對未滿14歲女子強制
    性交罪嫌，容有誤會；惟因基本社會事實同一，本院自得加
    以審理，並變更起訴法條。爰審酌被告自承與被害人Ａ童形
    同祖父女關係，竟利用被害人天真無邪，且因心智障礙欠缺
    戒心，為圖一己性慾之滿足，罔顧被害人心理人格之健全發
    展及心靈感受，對被害人上開乘機性交行為，造成被害人人
    格發展無法磨滅之傷害；且事後於偵查及本院審理過程，一
    再卸責否認犯行，毫無賠償被害人損失之意等一切情狀，爰
    量處如主文所示之刑。
肆、不另為無罪部分：
一、公訴意旨另以：被告甲○○基於對未滿14歲女子強制性交之
    犯意，於96年7 月8 日前某日，在Ａ童位於臺北縣林口鄉之
    住處（住址詳卷）及甲○○位在臺北縣林口鄉○○○街3巷1
    號7 樓之3 住處，違反A 童之意願，以手指、舌頭及性器官
    插入Ａ童之性器官而強制性交得逞數次，因認被告另涉刑法
    222 條第1 項第2 款對未滿14歲女子強制性交罪嫌，且被告
    多次強制性交犯行，時間、處所密接，應以集合犯論以一罪
    。
二、按犯罪事實應依證據認定之，無證據不得認定犯罪事實；又
    不能證明被告犯罪者，應諭知無罪之判決；刑事訴訟法第15
    4 條第2 項、第301 條第1 項定有明文。申言之，犯罪事實
    之認定應憑證據，如未能發現相當證據，或證據不足以證明
    ，自不能以推測或擬制之方法，作為裁判基礎（最高法院40
    年台上字第86號判例意旨參照）；且認定犯罪事實所憑之證
    據，雖不以直接證據為限，間接證據亦包括在內，然而無論
    直接證據或間接證據，其為訴訟上之證明，須於通常一般之
    人均不致有所懷疑，而得確信其為真實之程度者，始得據為
    有罪之認定，倘其證明尚未達到此一程度，而有合理之懷疑
    存在而無從使事實審法院得有罪之確信時，即應由法院為諭
    知被告無罪之判決（最高法院76年台上字第4986號判例意旨
    參照）。
三、起訴意旨認被告涉犯上開加重強制性交罪嫌，主要係以Ａ童
    、Ａ母及Ａ童祖母之證述，為其主要論據。惟查：本件起訴
    書雖載明被告甲○○於96年7 月8 日前某日，在Ａ童及被告
    上開住處，以違反A 童意願方式，用手指、舌頭及性器官插
    入Ａ童之性器官而強制性交得逞數次。惟被告犯行究竟係「
    幾次」？又被告犯行之時間、地點、實施強制性交之方式為
    何等主要情節，Ａ童、Ａ母及Ａ童祖母之證述，或自我前後
    指述不一、或彼此供述不相契合，真實性實有可疑。此外，
    本院亦查無其他積極證據，足認被告另涉檢察官所指此部分
    之犯行，自不能僅以推測或擬制方法，作為裁判基礎。另基
    於前引法條及判例意旨所揭示之無罪推定原則，被告此部分
    犯罪即屬不能證明，本應為無罪之諭知；然起訴意旨認被告
    所犯此部分強制性交罪嫌，與上開論罪部分，具有集合犯之
    裁判上一罪關係，爰不另為無罪之諭知，併此敘明。
伍、據上論斷，應依刑事訴訟法第299 條第1 項前段、第300 條
    ，兒童及少年福利法第70條第1 項，刑法225 條第1 項，判
    決如主文。
本案經檢察官黃嘉妮到庭執行職務。
中    華    民    國    98    年    12    月    31    日
                  刑事第三庭  審判長法  官  王屏夏

                                    法  官  王偉光
                                    法  官  蘇揚旭
上列正本證明與原本無異。
如不服本判決，應於判決送達後10日內敘明上訴理由，向本院提
出上訴狀 (應附繕本) ，上訴於臺灣高等法院。其未敘述上訴理
由者，應於上訴期間屆滿後20日內向本院補提理由書「切勿逕送
上級法院」。
                                    書記官  李郁禎
中    華    民    國    98    年    12    月    31    日
附錄：本案論罪科刑法條全文
刑法第225 條（乘機性交猥褻罪）
對於男女利用其精神、身體障礙、心智缺陷或其他相類之情形，
不能或不知抗拒而為性交者，處3 年以上10年以下有期徒刑。
對於男女利用其精神、身體障礙、心智缺陷或其他相類之情形，
不能或不知抗拒而為猥褻之行為者，處6月以上5年以下有期徒刑
。
第 1 項之未遂犯罰之。

司法院資訊處製作；財團法人民間司法改革基金會備份。
